【裁判字號】    91,訴,711
【裁判日期】    920312
【裁判案由】    違章建築
【裁判全文】
臺中高等行政法院判決                              九十一年度訴字第七一一號
                             .
    原      告  甲○○
    被      告  臺中縣政府
    代  表  人  乙○○
    訴訟代理人  丁○○
右當事人間因違章建築事件，原告不服內政部中華民國九十一年八月十九日台內訴字
第○九一○○○五六○三號訴願決定，提起行政訴訟。本院判決如左︰
    主  文
訴願決定及原處分均撤銷。
訴訟費用由被告負擔。
    事  實
甲、事實概要：
    緣原告所有座落臺中縣豐原市○○路七九九巷七十五弄十七號鐵架石棉瓦造建築
    物，經豐原市公所於民國八十七年十二月間查報，係屬未經申請許可，領得建造
    執照，擅自新建之違章建築，被告所屬工務局接獲豐原市公所查報單即派員會同
    相關單位赴現場實地勘查，認屬違章建築無誤，乃於八十八年二月九日以工使字
    第五五四九七號違章建築補辦手續通知單通知原告應於三十日內補辦建造執照手
    續，惟原告逾期未補辦，被告所屬工務局乃於八十八年三月二十日以工使字第○
    八六九七四號拆除通知單通知原告違建已逾期未補辦應執行拆除，並以八十八年
    四月九日工程字第一○六一○七號違章建築拆除時間通知單通知訂於八十八年五
    月二十四日執行拆除，惟並未實際執行。原告一再陳情，經被告機關以八十九年
    一月五日八九府工程字第八○○四號函通知原告訂於八十九年二月二十一日前往
    執行拆除，原告不服，提起訴願、再訴願，均遭駁回，遂提起行政訴訟，經本院
    八十九年度訴字第三五五號判決認被告機關工務局八十八年二月九日工使字第五
    五四九七號違章建築補辦手續通知單內並未載明補辦建造執照期限，構成重大及
    明顯之瑕疵，將再訴願決定、訴願決定及原處分均撤銷，責由被告機關另行依法
    處理。被告遂據以九十年十二月五日九十工使字第三四八○八一號違章建築補辦
    手續通知單通知原告於三十日內補辦建造執照手續，原告於期限內提出戶籍謄本
    、民國五十四年房捐繳納通知書、門牌整編證明等資料，惟被告機關認原告並未
    如期補辦手續，遂以九十一年四月十九日工使字第○九一一○三二五七○○號違
    章建築拆除通知單通知原告應執行拆除，原告不服，提起訴願，亦遭內政部為訴
    願駁回之決定，遂提起本件行政訴訟，請求撤銷被告上開九十一年四月十九日工
    使字第○九一一○三二五七○○號違章建築拆除通知，及訴願決定。
乙、兩造聲明：
  一、原告聲明求為判決：訴願決定及原處分均撤銷。
  二、被告聲明求為判決：
  （一）、駁回原告之訴。
  （二）、訴訟費用由原告負擔。
丙、兩造之爭點：
  一、原告起訴狀及準備書狀意旨略以：
  （一）、被告以原告所有門牌豐原市○○路七九九巷七十五弄十七號鐵架建物逾期
          未申請建照執照請該府工務局拆除隊排定拆除日期，竟置原告於法定期間
          內所提出之證據資料罔聞，被告機關復以建築法修正前合法房屋之認定，
          其開宗明義指建物為接水、接電或營業登記之合法房屋，其合法房屋是否
          有新建、增建、修建、改建之嫌者，不能依內政部６３年３月８日台內營
          字第五七五一五○號函第二項規定四種文件來認定。因此台端（即原告）
          所提供之（一）戶籍謄本（遷入證明）（二）繳納民國五十四年房屋稅收
          據（三）繳納自來水費單據文件，縱為事實可認定其建物為「都市計畫前
          已存在之建物」，但其資料並無記載建物之完成日期及面積構造等內容，
          而無法認定其建物是否有違反建築法第九條規定，如「新建、增建、修建
          、改建」之行為，因此本府於八十九年三月六曰以八九府工使字第六五五
          三二號函請台中縣稅捐處提供系爭建物建築完工日期及面積構造等資料，
          據台中縣稅捐處八十九年三月十三日以八九中縣稅密財字第八九一一一四
          三三號函覆提供其內容有登載之「系爭建物為鐵架造，建物完工日期為七
          十四年十一月」等資料，由此可證明該建物為都市計畫公布實施後完成，
          有違反建築法第九條之規定，已不符建築法修正前公布實施前合法房屋之
          認定，亦不合於台灣省違章建築拆除認定基準第二條規定（３）又依台中
          縣稅捐稽徵處函資料記載「原豐原市○○路虎尾巷五號門牌整編後為豐原
          市○○路七九九巷七十五弄五號建物構造為磚造，起造日期為五十三年有
          與系爭座落豐原市○○路七九九巷七十五弄十七號鐵架構造物不符等情認
          定，必需拆除，並通知該府工務局排定拆除日期」。內政部訴願決定維持
          被告機關之處分以：「本件訴願人所有座落台中縣豐原市○○路七九九巷
          七十五弄十七號（高約四公尺，面積分別為三五四平方公尺）鋼架造建築
          物，經豐原市公所於八十七年十二月間查報係屬擅自新建之違章建築，案
          經原處分機關所屬工務局會同相關單位於八十八年一月二十八日派員至現
          場實地勘察，認屬違章建築無誤，嗣原處分機關以九十年十二月五日九十
          工使字第三四八○八一號違章建築補辦手續通知單通知訴願人於三十日內
          補辦建造執照手續，訴願人於期限內提出戶籍謄本、民國五十四年下期房
          屋繳納通知書、門牌整編證明等資料，惟原處分機關認為系爭建築物並不
          符合「建築法修正公布前合法房屋之認定」，訴願人並未如期補辦手續，
          原處分機關乃以九十一年四月十九日工使字第○九一一○三二五七○○號
          違章建築拆除通知單通知訴顯人應執行拆除。卷查訴願人雖主張系爭建築
          物之門牌係在建築法修正公布實施前已存在之合法房屋，惟原處分機關答
          辯稱於八十九年三月六日函請台中縣稅捐稽徵處提供係爭建物之完工日期
          及面積、構造等資料，該處以八十九年三月十三日八九中縣稅密財字第八
          九一一一四三三號函檢送系爭建物房屋稅籍紀錄表等相關資料，內容載明
          系爭建物構造別為鋼鐵造、完工日期為七十年十一月十五日、面積一六五
          ．六平方公尺及三三．六平方公尺、起課年月為七十四年十二月；又查原
          處分機關依訴願人提出之民國五十四年下期房捐繳納通知書（房屋稅籍號
          碼：八九一二號、底冊號碼：三七四二號）先後於九十一年一月九日、九
          十一年五月十四日函請台中縣稅捐稽徵處提供該房屋之構造別、面積、起
          課稅日期等相關資料，該處以九十一年五月二十日中縣稅密財字第○九一
          一三五一七八○○號函檢送豐原市○○路七九九巷七十五弄五號（整編前
          ：豐原市○○里○○路虎尾巷五號）房屋稅籍紀錄表（房屋稅籍：八九一
          二號）等相關資料，依其資料內容所示該房屋之構造別為磚石造、起課年
          月為五十三年一月，與系爭建物並不相符，此有相關資料影本及系爭建物
          照片附卷可稽，足證系爭建物（豐原市○○路七九九巷七十五弄十七號）
          並不符合「建築法修正公布前台法房屋之認定」，原處分機關以九十一年
          四月十九日工使字第○九一一○三二五七○○號違章建築拆除通知單通知
          訴願人應執行拆除，揆諸首揭法令規定，原處分並無不合，應予以維持」
          。等情有下列之違誤：
      （１）原處分旨以「訴願人逾期未申請」置原告於收受原處分九十年十二月五
            日（９０）工使字第三四八○八一號函通知違章建物，應於文到卅日內
            補辦手續後之民國九十年十二月卅一日，提出申覆，並檢具合於內政部
            ６３、３、８台內營字第五七五一五○號函第二項所規定之相關證據資
            料，如（１）戶籍謄本（２）五十四年房屋稅繳納收據以及三豐路七九
            九巷七十五弄十七號之門牌係由原三豐路虎尾巷五號整編而來相關資料
            ，不予審查，遽予原告「逾期未申請」為由，通知工務局拆除隊「排定
            拆除日期」在程序上顯有重大瑕疵，合先陳明。
      （２）內政部６３、３、８台內營字第五七五一五○號函第二項既明定「房屋
            稅繳納收據可為證據資料」，並無必須有記載：起造日期、構造始符台
            規定之限制，何況房屋稅單係國家統一規格，又非納稅義務人得擅自製
            作之文書，既然內政部已規定房屋稅收據為證據資料，為何原處分機關
            擅自篡改，因所檢附之房屋收據未記載房屋建造完成日期、構造、面積
            ，而不符合規定，而排除房屋稅收據之證據力，自難謂非故意刁難善良
            百姓之重大錯誤。
      （３）原處分機關又以內政部６８、３、８台內營字第五七五一五○號函第二
            項規定所稱之四種文件係為接水、接電或為營業申請之用，不適用於建
            築法修正前合法認定之依據，似有曲解法令，由於內政部上述四種文件
            中水電證明亦為其中之一，為何原處分指摘該四種文件中之一僅為申請
            營業之證明？
      （４）原三豐路虎尾巷五號門牌號有房屋數棟，係原告之先人張春世居處所，
            張春死亡後由其派下員張石定、張石玉、張石柱、張萬超、張萬欽等五
            大房繼承，其子孫眾多，原有建物不夠使用各自擴建（當時豐原市西湳
            里未納入都市計畫區域），因此建築無須申請，民國七十二年六月五日
            豐原市門牌整編，將原有三豐路虎尾巷五號分別編為三豐路七九九巷七
            十五弄一、三、五、七、九、十三、十五、十七等多個門牌號，原處分
            所謂之三豐路七九九巷七十五弄五號磚造房屋為張松竹所有，而其構造
            當然與原告甲○○所有鐵架構造不同，自不待言述，原處分張冠李戴，
            以移花接木之計，將訴外人張松竹所有房屋遽指為原告所有，且將原告
            所有三豐路九九巷七十五弄十三、十五、十七號等門牌號之建物，認係
            於民國七十四年建造完成「不符合本府九十年十二月五日九十工使字第
            三四八○八一號通知單第三條所稱於八十一年一月十日以前建築完成之
            違章建築認定基準條件」，顯有違誤，退一步而言，縱如原處分所稱「
            系爭建物於民國七十四年建造完成，為何在民國七十二年六月十五日豐
            原市整編門牌時，有該三豐路七九九巷七十五弄十三、十四、十五、十
            七號之編列，又該房屋縱為民國七十四年建造完成之違章，為何又不符
            合八十一年一月十日以前建築完成之違章？實令人百思莫解，何況本件
            係爭房屋，早在建築法修正公布前即豐原市擴大都市計劃前已存在之建
            物，已據原告在前請願書及準備書狀中述之甚詳。
  （二）、被告機關答辯係略以：「台灣省違章建築拆除認定基準共有四條十款，原
          告所提供資料僅能依第二條第二款規定來認定，惟上項規定固規定『建築
          基地內合法建物之空地內，地上搭建之建物，其簷高不超過三、五公尺，
          並未占用道路、公共排水、灌溉溝渠、騎樓地、停車空間或防火門隔，面
          積不超過下列標準：（一）實施都市計劃地區三十平方公尺（二）未實施
          都市計劃地區四十五平方公尺，本件系爭建物之現狀之簷高為四公尺，已
          超過上項規定簷高三、五公尺，又依據台中縣稅捐稽徵處民國七十四年十
          一月十五日完工，十二月起課征房屋稅構造鐵架面積為一九九、二五平方
          公尺，認定為違章並引用建築法第二十五條未經申請主管機關審查許可之
          規定，限令拆除』」等情其認事用法均有違誤。
  （三）、按台灣省違章建築拆除認定基準係在建築法於民國六十年十二月二十二日
          修正後制定，建築法修正公布前合法房屋之認定，依實施都市計劃地區公
          布日期予以認定，在都市計劃公布前已有之原有房屋可憑內政部６３、３
          、８台內營字第五七五一五○號函第二款規定（一）房屋謄本、建築執照
          或建物登記證明（二）戶籍遷入證明（三）稅捐證明（四）繳納自來水或
          電費證明文件之一認定辦理，易言之，都市計劃公布前已存在之房屋依法
          不能認為違章建築，且不能引用台灣省違章建築拆除認定基準第二條第二
          項之規定，原處分限令補辦建造執照，其認事用法之違誤略可概見。原告
          既在被告機關提出限令補辦建造執照期限內，提出（一）戶籍謄本（二）
          民國五十四年繳納房屋稅收據（三）建物門牌整編證明等相關證據資料向
          被告機關申請，原處分機關竟以「逾期未申報為由」限令拆除，亦屬違誤
          。
   （四）至於原告現在所使用之房屋建築構造與建築面積，部分係原告之先人張春
         所居住，於民國三十七年五月二十八日張春死亡後，由其子張石定、張石
         柱、張萬超、張萬欽等五房分別繼承，嗣因原有房屋不敷使用，各房分別
         擴建（當時為都市計劃外，無需申請建築許可），迄至民國七十二年六月
         十五日豐原市門牌整編時，將三豐路虎尾巷五號擴建之房屋增編門牌為三
         豐路七九九巷七五弄一、三、五、七、九、十一、十三、十五、十七等號
         之後，民國七十四年間稅捐機關發現編列門牌，以予另編稅籍課征房屋稅
         ，因此被告機關不得執此認定系爭房屋為民國七十四年完工，縱如在整編
         門牌時沒有建物之存在戶政機關會給予編列門牌？足資證明原處分機關憑
         檢舉人之檢舉而未實際查明，遽認系爭房屋為違章建築殊嫌速斷，究系爭
         房屋於何時建造完成有賴實施鑑定之必要。退一步而言，縱系爭房屋為民
         國七十四年間建造完成，為何事隔十餘年後，始發現為違章，於此足證，
         原處分之認事用法，均有違誤等語。
  二、被告答辯意旨略以：
  （一）、依建築法第二十五條規定：「建築物非經申請直轄市、縣（市）（局）主
          管建築機關之審查許可並發給執照，不得擅自建造或使用或拆除。…..。
          」依違章建築處理辦法第二條規定：「本辦法所稱之違章建築，為建築法
          適用地區內，依法應申請當地主管機關之審查許可並發給執照方能建築，
          而擅自建築之建築物。」又所稱之建造，依建築法第九條規定係指（一）
          新建：為新建造之建築物或將原建築物全部拆除而重行建築者。（二）增
          建：於原建築物增加其面積或高度者。但以過廊與原建築物連接者，應視
          為新建。  （三）改建：將建築物之一部分拆除，於原建築基地範圍內改
          造，而不增高或擴大面積者。（四）修建：建築物之基礎、樑柱、承重牆
          壁、樓地板、屋架或屋頂，其中任何一種有過半之修理或變更者。
  （二）、本案係由民眾檢舉座落豐原市○○路七九九巷七十五弄十七號建築為違章
          建築，經豐原市公所於八十七年十二月間查報一層高約四公尺，面積分別
          為三五四．六平方公尺及九十四．五平方公尺二棟鋼架造建築物係屬未經
          申請許可，領得建造執照，擅自新建之違章建築，被告所屬工務局接獲豐
          原市公所查報單即派員會同相關單位赴現場實地勘查，認屬違建無誤，乃
          於八十八年二月九日以工使字第五五四九七號違章建築補辦手續通知單通
          知原告應於三十日內補辦建造執照手續，惟原告逾期未補辦，被告所屬工
          務局乃於八十八年三月二十日以工使字第○八六九七四號拆除通知單通知
          原告違建已逾期未補辦應執行拆除。
  （三）、本案原告於被告執行拆除前即向臺灣省政府及內政部提起訴願，其訴願均
          被訴願機關決定訴願駁回，原告仍不服決定乃向臺中高等行政法院提起行
          政訴訟，案經臺中高等行政法院審理後將內政部再訴願決定及臺灣省政府
          之訴願決定及被告之處分均撤銷，其撤銷理由為被告工務局八十八年二月
          九日以工使字第五五四九七號違章建築補辦手續通知單內之通知補照期限
          三十日欄內空白未填寫，依據行政程序法第一百十一條第七款規定其行政
          處分不明確構成重大及明顯瑕疵而無效，其處分即因失其依據而不得執行
          強制拆除。
  （四）、被告之行政處分雖被臺中高等行政法院因行政處分不明確構成重大及明顯
          瑕疵為由予以撤銷，案因原告所有座落豐原市○○路七九九巷七十五弄十
          七號建築為違章建築為是實，被告工務局即更正瑕疵再行依違章建築處理
          辦法程序重新於九十年十二月五日以九十工使字第三四八○八一號違章建
          築補辦手續通知單通知原告收到本通知單於三十日內補辦建造執照手續，
          惟原告逾期未申請建築執照，被告即於九十一年四月十九日工使字第○九
          一一○三二五七○○號違章建築拆除通知單通知原告系爭建物已逾期未補
          辦申請建築執照手續，依違章建築處理辦法第五條規定應執行拆除。
  （五）、本案原告於被告工務局之九十年十二月五日九十工使字第三四八○八一號
          違章建築補辦手續通知單通知補照期限內提出（１）戶籍謄本（２）民國
          五十四年繳納房屋稅捐收據（３）門牌整編證明等資料向被告申報，案經
          被告依權責審慎審查結果：
      １、關於「建築法修正公布前合法房屋之認定」其開宗明義係為建築物為接水
          、接電或營業登記之合法房屋之申請，其房屋是否有新建、增建、修建、
          改建行為之嫌者，即無法依內政部六十三年三月八日臺內營字第五七五一
          五○號函第二項規定之四種文件資料來認定。因此原告提供（１）戶籍謄
          本（２）民國五十四年繳納房屋稅捐收據（３）門牌整編證明等證明文件
          縱為事實可認定系爭建物為都市計畫前已有之建物，但其資料並無登載建
          築物完工日期及面積構造等內容，無法認定其建物是否有違反建築法第九
          條規定新建、增建、修建、改建行為，原告未具體提供系爭建物之完工日
          期等事證，故不能完全證明其建物為合法房屋。
      ２、因此被告處理本案為審慎以免造成誤拆，早在於八十九年三月六日以八九
          府工使字第六五五三二號及九十一年五月十四日以府工使字第○九一一二
          五五四二○○號函請臺中縣稅捐稽徵處提供豐原市○○路七九九巷七十五
          弄十七號與原告提供之民國五十四年繳納房屋稅捐收據（房屋稅籍號碼：
          8912、底冊號碼：3742）建物之建築物完工日期及面積、構造等房屋稅籍
          證明資料。
      ３、臺中縣稅捐稽徵處於八十九年三月十三日八九中縣稅密財字第八九一一一
          四三三號函提供，其內容登載系爭建物為鋼架造其完工日期為七十四年十
          一月等資料及九十一年五月二十日以中縣稅密字第○九一一三五一七八○
          ○號函提供民國五十四年繳納房屋稅捐收據資料內容為房屋座落豐原市○
          ○路虎尾巷五號整編後為豐原市○○路七九九巷七五弄五號建物構造為磚
          造、起課日期為五十三年一月，納稅義務人為原告甲○○君。
      ４、據臺中縣稅捐稽徵處之房屋稅籍證明資料可證明原告所提供合法房屋資料
          未能完全符合建築法修正公布前合法房屋之認定，其系爭建物顯已違反建
          築法第九條規定，應依建築法令相關規定，申請許可領得建造執照，始可
          建築，否則即構成違章建築。
      ５、因此原告雖於被告工務局之九十年十二月五日九十工使字第三四八○八一
          號違章建築補辦手續通知單通知補照期限內提出（１）戶籍謄本（２）民
          國五十四年繳納房屋稅捐收據（３）門牌整編證明等資料向被告申報，案
          經被告依權責審慎審查結果系爭建物已違反建築法令規定，被告工務局即
          於九十一年四月十九日以工使字第○九一一○三二五七○○號違章建築拆
          除通知單通知原告系爭建物已逾期未補辦申請建築執照手續，依違章建築
          處理辦法第五條規定應執行拆除。
  （六）、被告處理本案係依法行政，且處理至今已有四年之久，被告不斷找尋對原
          告更有利資料來證明並對原告說明解釋建築相關法令規定，而原告仍執陳
          辭、斷章取義、曲解法令，未能更積極提供更有利更具體合法房屋證明資
          料或向被告補申領建築執照。
  （七）、據上所陳，本件訴訟難謂有理，為特狀請大院鑑核，准如訴之聲明以為判
          決等語。
  （八）、有關原告於被告機關工務局九十年十二月五日九十工使字第三四八○八一
          號違章建築補辦手續通知單通知原告於收到本通知後三十日內補辦建築執
          照手續，原告於期限內僅提供（１）戶籍謄本（２）民國五十四年繳納房
          屋稅捐收據（３）建物門牌整編證明等資料向被告機關申報。
  （九）、被告機關補充說明系爭建物為何不符合臺灣省違章建築拆除認定基準，說
          明如后：
      １、臺灣省違章建築拆除認定基準共有四條十款，原告所提供資料僅能依第二
          條第二款規定來認定，臺灣省違章建築拆除認定基準第二條第二款建築基
          地內合法建築物之空地上搭建之建築物，其簷高不超過三. 五公尺，並未
          占用道路、公共排水、灌溉溝渠、騎樓地、停車空間或防火間隔面積不超
          過左列標準者：
        （１）、實施都市計畫地區：三十平方公尺。
        （２）、未實施都市計畫地區：四十五平方公尺。
      ２、被告機關函向台中縣稅捐稽徵處提供系爭建物之課稅面積、構造及建物完
          工課稅日期來作為認定依據，其資料已載明為七十四年十一月十五日完工
          十二月起課鋼架造面積為一九九. 二五平方公尺，因此被告機關認定即不
          適用建築法修正前合法房屋認定之合法房屋的條件。
      ３、本案系爭建物現況之簷高為四公尺，已超過臺灣省違章建築拆除認定基準
          第二條第二款規定簷高三. 五公尺，綜上所論，系爭建物即不符臺灣省違
          章建築拆除認定基準之規定，因此被告機關僅能依據台中縣稅捐稽徵處所
          提供系爭建物之課稅面積、構造及建物完工課稅日期來認定其為違章建築
          ，故被告機關依規定於九十一年四月十九日以工使字第○九一一○三二五
          七○○號違章建築拆除通知單通知原告違建應執行拆除。
  （十）、本案建請大院行文請豐原市公所（原查報人員現場說明）、臺中縣稅捐稽
          徵處（說明系爭建物課稅面積、構造、起課日期）、台中縣戶政事務所豐
          原分處（說明門牌之整編情形）及被告機關建設局城鄉計畫課（說明建物
          是否有占用計畫道路）等機關參與會勘等語。
    理  由
一、按「建築物非經申請直轄市、縣（市）（局）主管建築機關之審查許可並發給執
    照，不得擅自建造或使用或拆除。但合於第七十八條及第九十八條規定者，不在
    此限。」為建築法第二十五條所規定；又依建築法第九十七條之二授權訂定之違
    章建築處理辦法第二條規定：「本辦法所稱之違章建築，為建築法適用地區內，
    依法應申請當地主管機關之審查許可並發給執照方能建築，而擅自建築之建築物
    。」而所稱之建造，依建築法第九條規定係指（一）新建：為新建造之建築物或
    將原建築物全部拆除而重行建築者。（二）增建：於原建築物增加其面積或高度
    者。但以過廊與原建築物連接者，應視為新建。  （三）改建：將建築物之一部
    分拆除，於原建築基地範圍內改造，而不增高或擴大面積者。（四）修建：建築
    物之基礎、樑柱、承重牆壁、樓地板、屋架或屋頂，其中任何一種有過半之修理
    或變更者。又按「系爭房屋雖為舊有違章建築，然既由土塊造改為磚造，其構造
    已經改變，自應以新違章建築論。無論改造時有無擴展面積以及原告受讓該屋時
    是否明知改造之事實，均應澈底拆除。」亦經改制前行政法院作成六十二年判字
    第三一一號判例。是依前開規定及判例意旨，建築法實施後，建築法適用地區內
    ，非經申請主管建築機關之審查許可並發給執照，所為之新建、增建、改建或修
    建之建築物，均屬違章建築。
二、本件被告以原告所有座落臺中縣豐原市○○路七九九巷七十五弄十七號建築為違
    章建築，經豐原市公所於八十七年十二月間查報一層高約四公尺，面積分別為三
    五四．六平方公尺及九十四．五平方公尺二棟鋼架造建築物係屬未經申請許可，
    領得建造執照，擅自新建之違章建築，被告所屬工務局接獲豐原市公所查報單即
    派員會同相關單位赴現場實地勘查，認屬違建無誤，乃於八十八年二月九日以工
    使字第五五四九七號違章建築補辦手續通知單通知原告應於三十日內補辦建造執
    照手續，惟原告逾期未補辦，被告所屬工務局乃於八十八年三月二十日以工使字
    第○八六九七四號拆除通知單通知原告違建已逾期未補辦應執行拆除。而原告則
    以：其所有上開系爭房屋，係其先祖張春死亡後，所留原有建物不夠使用，子孫
    各自擴建，當時所在之豐原市西湳里未納入都市計畫區域，因此建築無須申請，
    故早於民國七十二年六月五日豐原市門牌整編，將原有三豐路虎尾巷五號分別編
    為三豐路七九九巷七十五弄一、三、五、七、九、十三、十五、十七等多個門牌
    號；且以內政部６３、３、８台內營字第五七五一五○號函第二項既明定「房屋
    稅繳納收據可為證據資料」，並無必須有記載：起造日期、構造始符台規定之限
    制，何況房屋稅單系國家統一規格，又非納稅義務人得擅自製作之文書，既然內
    政部已規定房屋稅收據為證據資料，於被告認原告所有上開建物為違章建築，命
    原告為違章建築補辦手續時，原告已於期限內提出戶籍謄本、民國五十四年房捐
    繳納通知書、門牌整編證明等資料，被告仍認為系爭建築物並不符合「建築法修
    正公布前合法房屋之認定」，原告並未如期補辦手續，而以九十一年四月十九日
    工使字第○九一一○三二五七○○號違章建築拆除通知單通知原告應執行拆除，
    原告不服訴願結果，亦未能改變，而認為被告上開原處分及訴願決定，均屬違法
    ，資為本件起訴之主張。
三、經查，原告所有上開座落臺中縣豐原市○○路七九九巷七十五弄十七號建築，未
    向主管機關申請審查許可並發給執照，為兩造所不爭執。而系爭上開房屋所在地
    區，於卷附臺灣省政府六十六年三月二十二日府建四字第八二三三號函所載建築
    法修正公布前合法房屋之認定中，載明臺中縣豐原鎮經內政部於六十二年十二月
    二十四日訂頒「實施都市計畫以外地區建築物管理辦法」實施管理之地區之一，
    是被告因豐原市公所於八十七年十二月間查報該建物係屬未經申請許可領得建造
    執照，擅自新建之違章建築，被告所屬工務局即派員會同相關單位赴現場實地勘
    查，認屬違章建築無誤，乃於八十八年二月九日以工使字第五五四九七號違章建
    築補辦手續通知單，通知原告應於三十日內補辦建造執照手續，並無不合。
四、又原告主張本件系爭房屋，係民國五、六十年間所興建，屬建築法公布前已存在
    之合法房屋，無非以原三豐路虎尾巷五號門牌號有房屋數棟，係原告之先人張春
    世居處所，張春死亡後由其派下員張石定、張石玉、張石柱、張萬超、張萬欽等
    五大房繼承，其子孫眾多，原有建物不夠使用各自擴建（當時豐原市西湳里未納
    入都市計畫區域），因此建築無須申請，民國七十二年六月十五日豐原市門牌整
    編時，將三豐路虎尾巷五號擴建之房屋增編門牌為三豐路七九九巷七五弄一、三
    、五、七、九、十一、十三、十五、十七、等號之後，民國七十四年間稅捐機關
    發現編列門牌，予以另編稅籍課徵房屋稅，資為主張。查原告主張：原三豐路虎
    尾巷五號門牌號有房屋數棟，係原告之先人張春世居處所，張春死亡後由其後人
    張石定、張石玉、張石柱、張萬超、張萬欽等五大房繼承，民國七十二年六月五
    日豐原市門牌整編，將原有三豐路虎尾巷五號分別編為三豐路七九九巷七十五弄
    一、三、五、七、九、十三、十五、十七等多個門牌號一節，固經原告提出三豐
    路七九九巷七十五弄十七號門牌證明書影本，及三豐路七九九巷七十五弄五號戶
    籍謄本一份證明該戶為張松竹使用。
五、然查，張春係於民國三十七年五月二十八日死亡，有原豐原鎮○○路虎尾巷五號
    之戶籍謄本一份在卷可證，而原屬三豐路虎尾巷五號門牌之房屋，係屬磚造，有
    臺中縣稅捐稽徵處九十一年五月二十日以中縣稅密字第○九一一三五一七八○○
    號函檢送之整編前三豐路虎尾巷五號房屋稅籍紀錄表在卷可憑，而現在系爭豐原
    市○○路七九九巷七十五弄十七號門牌房屋，係除少部分係磚造外，大部分為鐵
    架石棉瓦房，已經本院履勘現場屬實，有履勘現場筆錄及照片在卷可證；且原告
    所提出之五十四年房屋稅繳納通知書上所載之房屋稅籍號碼為８９１２號，經被
    告機關向台中縣稅捐稽徵處調取該房屋稅籍號碼之房屋稅籍登記表，依該表所載
    該房屋稅籍號碼之房屋，係座落在三豐路虎尾巷五號，有該房屋稅籍登記表影本
    在卷可憑，是原告所提出之五十四年房屋稅繳納通知書，並不足以認本件系爭三
    豐路七九九巷七十五弄十七號房屋，於五十四年已存在；而原告所提出之門牌整
    編證明，則僅可證明七十二年六月十五日有門牌整編之事實，但該證明之內容，
    並無法證明整編當時三豐路七九九巷七十五弄十七號房屋，與現在之系爭三豐路
    七九九巷七十五弄十七號房屋，在房屋座落位置及面積均屬相同，而為同一。依
    此，原告提出戶籍謄本、民國五十四年房捐繳納通知書、門牌整編證明等資料，
    並不能證明本件系爭三豐路七九九巷七十五弄十七號房屋係屬建築法施行前，已
    存在之房屋。
六、再查，被告所提出之豐原市○○路七九九巷七十五弄十七號門牌房屋之臺中縣稅
    捐稽徵處房屋稅籍紀錄表記載內容為：申報書發文字號七十五年四月一日第二七
    九九九號、完工日期為七十四年十一月十五日，其房屋勘查紀錄為：房屋構造別
    「Ｊ」（依稅籍證明書說明為「鋼鐵（未達２００平方公尺以上）造」）；使用
    面積：營業用三十三點六平方公尺、營業用減半一百六五點八平方公尺，有該房
    屋稅籍紀錄表在卷可憑。是如以房屋構造言：本件系爭豐原市○○路七九九巷七
    十五弄十七號門牌房屋之現況為鐵架石棉瓦房屋部分五百一十二點一六平方公尺
    、磚造平房部分五點六七平方公尺，與原豐原鎮○○路虎尾巷五號房屋不同；若
    以房屋面積言：本件系爭豐原市○○路七九九巷七十五弄十七號門牌房屋，本院
    履勘時面積合計為五百一十七點八三平方公尺，有台中縣豐原地政事務所土地複
    丈成果圖在卷可稽（加計該圖所示Ａ、Ｂ、Ｃ、Ｄ、Ｅ、Ｆ、Ｇ、Ｈ、Ｉ等部分
    面積），亦與上開完工日期為七十四年十一月十五日之臺中縣稅捐稽徵處房屋稅
    籍紀錄表所載系爭房屋之面積相差甚多。依此等客觀之事證，應可認原告現存系
    爭豐原市○○路七九九巷七十五弄十七號門牌房屋，於七十四年十一月十五日完
    工後，另有新建、增建之事實，方合事理與經驗法則。是原告於本院辯論時陳稱
    ：系爭豐原市○○路七九九巷七十五弄十七號門牌房屋，係約於民國五、六十年
    間同一次興建（包括現有磚造及鐵架石棉瓦造部分）顯與事證不符，而難採信。
    原告雖舉證人丙○○為證，然本件上開事證已甚明確，且事隔數十年，人之記憶
    難期確實，自應以客觀之書證及現存之房屋狀況為可信，且依本院九十二年二月
    二十二日收文之原告準備書狀所述，原告請求訊問之證人丙○○，係於豐原市擴
    大都市計劃前受僱於張石定，而知道整編後之三豐路七九九巷七十五弄十七號建
    物當時之情形，然按依本件已有之事證，已足認系爭豐原市○○路七九九巷七十
    五弄十七號門牌房屋，於七十四年十一月十五日之後，仍有新建或增建之事實，
    故丙○○所知之事實僅可能係於豐原市擴大都市計劃前之事實，其證證詞並不足
    以認定本件系爭豐原市○○路七九九巷七十五弄十七號門牌現存房屋興建之時期
    ，是該證人縱為如原告所主張之證詞，亦無法為原告有利之認定，自無再傳訊證
    人丙○○之必要，併予敘明。
七、至原告所指內政部６３、３、８台內營字第五七五一五○號函，其內容為前司法
    行政部、經濟部及台北市政府等有關機關會商作成之結論，其結論一，為：「建
    築法修正公布前之合法房屋在省（市）建築管理規則訂定前，如能提出下列證明
    文件之一者，准予接水、接電。（一）房屋謄本建築執照或建物登記證明（二）
    戶口遷入證明（三）完納稅捐證明（四）繳納自來水費或電費收據。」有該函文
    影本一份在卷可稽。依該函結論一之內容可知，該結論係相關機關對於建築法修
    正公布後，在省（市）建築管理規則訂定前，建築物為接水、接電提出申請時，
    核准之認定標準，所達成之結論，並非建築主管機關就是否為違章建築，依職權
    所為之解釋，且該函中所稱「合法房屋」與建築法所指「非違章建築」或「建築
    法修正公布前合法房屋」，在意函上亦不相同。因此，得據內政部６３、３、８
    台內營字第五七五一五○號函申請接水、接電者，並非當然非屬違章建築。且依
    理由五之說明，縱內政部６３、３、８台內營字第五七五一五○號函，如原告所
    主張得據為建築法修正前合法房屋認定之依據，亦因其所提出之前開戶籍謄本、
    民國五十四年房捐繳納通知書、門牌整編證明等資料，不足以認本件系爭三豐路
    七九九巷七十五弄十七號門牌房屋，於建築法修正前已存在，而難據此為原告有
    利之認定。從而，被告以九十年十二月五日九十工使字第三四八○八一號違章建
    築補辦手續通知單通知原告於三十日內補辦建造執照手續，原告僅於期限內提出
    戶籍謄本、民國五十四年房捐繳納通知書、門牌整編證明等資料，被告機關仍認
    原告未依限補辦手續，以系爭建築物為違章建築，於法並無不合。
八、再查，原處分備註中所指「八十一年一月十日以前已建築完成符合違章建築認定
    基準者」，係因臺灣省違章建築拆除認定基準於八十一年一月十日始因違章建築
    處理辦法第十四條刪除，而致失效，故原處分在備註中加以欄註明，提醒受處分
    人如其違建係在該基準失效前已存在，可據以申報。經查本件原告所有系爭房屋
    情形，與臺灣省違章建築拆除認定基準第二條所規定建築物之建造免申請許可所
    列之情形不符，故原告自無法據以主張其所有上開系爭房屋之建造免申請許可，
    亦予說明。此外，原告其餘之主張，經核，均不足以影響本判決上開之認定，難
    為原告有利之認定，而不另一一論述，附此敘明。
九、綜上所述，本件原告因其所有座落臺中縣豐原市○○路七九九巷七十五弄十七號
    鐵架石棉瓦造建築物，經豐原市公所於民國八十七年十二月間查報，係屬未經申
    請許可，領得建造執照，擅自新建之違章建築，被告所屬工務局接獲豐原市公所
    查報單即派員會同相關單位赴現場實地勘查，認屬違章建築無誤，而以九十年十
    二月五日九十工使字第三四八○八一號違章建築補辦手續通知單通知原告於三十
    日內補辦建造執照手續，原告於期限內提出戶籍謄本、民國五十四年房捐繳納通
    知書、門牌整編證明等資料，惟被告機關認原告並未如期補辦手續，遂以九十一
    年四月十九日工使字第○九一一○三二五七○○號違章建築拆除通知單通知原告
    應執行拆除，於法尚非無據。惟查，本件原處分即被告九十一年四月十九日工使
    字第○九一一○三二五七○○號違章建築拆除通知單，所載原告所有之違章建築
    座落台中縣豐原市○○路七九九巷七十五弄十七號（高約四公尺，面積分別為三
    百五十四點六四平方公尺及九十四點五○平方公尺）鋼架造建築物，合計原處分
    所指原告違章建築之面積為四百四十九點一四平方公尺，與本院實際所測得之面
    積五百一十七點八三平方公尺，相去達六八點七三平方公尺。是本件原處分所為
    違建事實之認定，顯與事證不符。從而，本件原告所為原處分認定之事實，自與
    事實不合，而有認定事實，採證不實之違法，此部分訴願決定，未予糾正，亦有
    違誤，原告之主張雖無理由，然原告起訴主張原處分及訴願決定有違法，則屬有
    據，其起訴為有理由，應由本院將原處分及訴願決定均予撤銷，另由被告機關，
    依本判決之意旨，另為適法之處分。
據上論結，本件原告之訴為有理由，依行政訴訟法第一百九十五條第一項前段、第九
十八條第三項前段，判決如主文。
中    華    民    國    九十二      年    三          月    十二      日
                 臺 中 高 等 行 政 法 院   第 四 庭
                                審 判 長 法 官 沈 應 南
                                         法 官 黃 淑 玲
                                         法 官 許 武 峰
右正本證明與原本無異。
如不服本判決，應於判決送達後二十日內向本院提出上訴書狀，其未表明上訴理由者
，應於提起上訴後二十日內向本院提出上訴理由書（須附繕本）；如於本判決宣示或
公告後送達前提起上訴者，應於判決送達後二十日內補提上訴理由書（須依對造人數
附具繕本）。未表明上訴理由者，逕以裁定駁回。
提起上訴應預繳送達用雙掛號郵票拾份(每份三十四元)。
中    華    民    國    九十二     年     三          月    十二      日
                                法 院 書 記 官 廖 倩 慧


司法院資訊處製作；財團法人民間司法改革基金會備份。
